ACORDAO-COMPLETO-2431268

ACÓRDÃO 43/2021 ATA 1/2021 - SEGUNDA CÂMARA

VISTOS, relatados e discutidos estes autos de alteração da reforma deferida pela 5ª Região Militar junto ao Comando do Exército em favor de Sérgio Augusto da Silva Zílio;
	ACORDAM os Ministros do Tribunal de Contas da União, reunidos em Sessão da 2ª Câmara, nos termos do art. 71, III e IX, da Constituição de 1988, dos arts. 1º, V, 39, II, e 45 da Lei nº 8.443, de 1992, e dos arts. 260, § 1º, e 262, § 2º, do RITCU, ante as razões expostas pelo Relator, em: 
9.1. assinalar a ilegalidade do ato de alteração da reforma em favor de Sérgio Augusto da Silva Zílio (à Peça 2 sob o n.º 10003444-07-2014-000115-2) , negando-lhe o respectivo registro;
	9.2. dispensar o ressarcimento das quantias percebidas indevidamente, mas de boa-fé, em consonância com a Súmula nº 106 do TCU; 
	9.3. determinar que, no prazo de 15 (quinze) dias contados da ciência desta deliberação, a 5ª Região Militar junto ao Comando do Exército adote as seguintes medidas: 
	9.3.1. faça cessar o pagamento decorrente do ato ora considerado ilegal sob pena de responsabilidade solidária da autoridade administrativa omissa, nos termos do art. 71, IX, da Constituição de 1988 e do art.¿262, caput, do RITCU; 
	9.3.2. dê ciência desta deliberação ao interessado, alertando-o de que o efeito suspensivo proveniente da eventual interposição do subsequente recurso junto ao TCU não o eximirá da devolução dos valores percebidos indevidamente após a notificação, diante do não provimento do recurso, devendo encaminhar os comprovantes da correspondente notificação ao TCU no prazo de 30 (trinta) dias; 
	9.3.3. encaminhe a este Tribunal, nos termos do art. 262, § 2º, do RITCU, o novo ato de alteração da aludida reforma, sem a ilegalidade indicada nesta deliberação, para que seja submetido à apreciação pelo TCU, na forma do art. 260, caput, do RITCU; 
	9.4.  enviar a cópia do presente Acórdão, com o Relatório e a Proposta de Deliberação, à 5ª Região Militar junto ao Comando do Exército, para ciência e efetivo cumprimento ao item 9.3 deste Acórdão; e 
	9.5. arquivar o presente processo, sem prejuízo de promover o monitoramento da determinação proferida pelo item 9.3 deste Acórdão, representando ao TCU, se necessário.

Reforma deferida pela Quinta Região Militar junto ao Comando do Exército em favor de Sérgio Augusto da Silva Zílio.

Segunda Câmara

5ª Região Militar junto ao Comando do Exército.

3. Interessado: Sérgio Augusto da Silva Zílio (CPF XXX.765.527-XX).

13.1. Ministros presentes: Bruno Dantas (Presidente), Augusto Nardes, Aroldo Cedraz e Raimundo Carreiro.
13.2. Ministros-Substitutos presentes: Marcos Bemquerer Costa e André Luís de Carvalho (Relator).

ANDRÉ DE CARVALHO

Trata-se de alteração da reforma deferida pela 5ª Região Militar junto ao Comando do Exército em favor de Sérgio Augusto da Silva Zílio.
2.  	Após a análise final do feito, o Auditor Federal Edmilson Joaquim de Oliveira lançou o seu parecer conclusivo à Peça 4, com a anuência, por delegação de competência, do diretor da Sefip (Peça 5) , nos seguintes termos:
	" (...) EXAME TÉCNICO
Procedimentos aplicados
2.	Os procedimentos para exame, apreciação e registro de atos de pessoal encontram-se estabelecidos na Instrução Normativa TCU 78/2018 e na Resolução TCU 206/2007. Essas normas dispõem, em seus arts. 4º, § 2º, e 3º, § 3º, respectivamente, que os atos de pessoal disponibilizados por meio do e-Pessoal devem ser submetidos à crítica automatizada do próprio sistema, com base em parâmetros predefinidos.
3.	Relativamente aos atos de admissão e concessão de aposentadoria, pensão e reforma, as rotinas de crítica das informações cadastradas nos sistemas informatizados de coleta de atos foram elaboradas e validadas levando-se em conta as peculiaridades desses atos. Os itens de verificação do sistema compreendem prazos e fundamentos legais, assim como eventuais ocorrências de acumulação. Tratam-se de verificações mais abrangentes, minuciosas e precisas do que aquelas que podem ser realizadas por mãos humanas, proporcionando um nível de segurança ainda maior.
4.	Além da crítica automatizada, há verificação humana adicional no caso de haver alertas do sistema ou informações não formatadas, como esclarecimentos do gestor ou do controle interno.
5.	As críticas também consideram os registros do Sistema Integrado de Administração de Recursos Humanos (Siape) . O Siape disponibiliza informações atualizadas sobre as parcelas que integram os proventos, diferentemente, portanto, do Sisac, que informa as parcelas no momento do registro do ato. 
6.	Em consulta realizada em sistemas externos disponibilizados ao TCU, podemos verificar que o beneficiário constante dos autos, não acumula a reforma com um outro cargo ou benefício.
7.	Na análise do ato constante do processo, verifica-se que o Sr. SERGIO AUGUSTO DA SILVA ZÍLIO era Coronel ativa, passou para reserva com proventos de General de Brigada, foi inicialmente reformado por idade (TC-Processo 015.109/2006-7, julgado legal) em 11/07/2002. Em 20/02/2014, foi novamente reformado, mas, nessa oportunidade por incapacidade/invalidez, quando teve seus proventos indevidamente majorados para o posto de General de Divisão. Desta forma, quando desta reforma por incapacidade, em análise no presente processo, o militar já era reformado por idade e a majoração que se deu em seus proventos é irregular por ferir o Acórdão 2225/2225-TCU-Plenário.
CONCLUSÃO
8.	A abrangência e a profundidade das verificações levadas a efeito fundamentam convicção de ilegalidade do ato por contrariar o Acórdão 2225/2225-TCU-Plenário.
PROPOSTA DE ENCAMINHAMENTO
9.	Ante o exposto, com fundamento nos arts. 71, inciso III, da Constituição Federal, 1º, inciso V, e 39, incisos I e II, da Lei 8.443/1992 e 260, § 1º e 5º, do Regimento Interno do Tribunal de Contas da União, bem como art. 7º, § 4º da IN 78/2018, propõe-se:
a)	considerar ilegal o ato de concessão de reforma em estudo por contrariar o Acórdão 2225/2225-TCU-Plenário;
b)	dispensar o ressarcimento das quantias indevidamente recebidas de boa-fé pelo interessado, consoante o disposto no Enunciado 106 da Súmula da Jurisprudência do TCU;
c)	determinar à Décima Região Militar que:
c.1)	no prazo de 15 (quinze) dias, a contar da ciência desta Deliberação, abstenha-se de realizar pagamentos decorrentes do ato impugnado, sujeitando-se a autoridade administrativa omissa à responsabilidade solidária, nos termos do art. 262, caput, do Regimento Interno/TCU;
c.2)	dê ciência, no prazo de 15 (quinze) dias, a contar do recebimento da notificação deste Acórdão, ao interessado, encaminhando a este Tribunal, no prazo de 30 (trinta dias) , comprovante da referida ciência; e
c.3)	alerte ao interessado que o efeito suspensivo proveniente da interposição de possíveis recursos perante o TCU não o exime da devolução dos valores percebidos indevidamente após a respectiva notificação, caso os recursos não sejam providos.
d)	esclarecer à unidade de origem, com supedâneo no art. 262, § 2º, do Regimento Interno, que a concessão considerada ilegal poderá prosperar mediante a emissão e o encaminhamento a este Tribunal de novo ato concessório, escoimado das irregularidades apontadas nestes autos; 
e)	proceda a regularização do posto/graduação que serve de base para o cálculo dos proventos da reforma para base no posto de General de Brigada; e
f)	determinar à Secretaria de Fiscalização de Pessoal que monitore o cumprimento das medidas indicada nos subitens 9.d) e 9.e) supra, representando a este Tribunal, caso necessário."
3. 	Enfim, por intermédio do Exmo. Sr. Procurador Sérgio Ricardo Costa Caribé, o MPTCU anuiu à aludida proposta da unidade técnica, tendo lançado o seu parecer à Peça 6 nos seguintes termos:
" (...) Trata-se da apreciação, para fins de registro, de ato de alteração de concessão de reforma militar emitido pela Quinta Região Militar.
2.	A Secretaria de Fiscalização de Pessoal (Sefip) propõe a ilegalidade do referido ato, em razão da concessão de melhoria nos proventos por motivo de invalidez posterior ao desligamento do interessado, em afronta à jurisprudência deste Tribunal e do Superior Tribunal de Justiça (STJ) .
3.	De fato, ao analisar o Caput do art. 110 da Lei 6.880/1980, com a redação dada pela Lei 7.580/1986, percebe-se que o mesmo dispõe expressamente que a melhoria de remuneração nele prevista aplica-se somente aos militares da ativa ou da reserva remunerada e deve ser calculada sempre com base no soldo correspondente ao grau hierárquico que o militar possuía na ativa, nos seguintes termos:
	Art. 110. O militar da ativa ou da reserva remunerada, julgado incapaz definitivamente por um dos motivos constantes dos incisos I e II do art. 108, será reformado com a remuneração calculada com base no soldo correspondente ao grau hierárquico imediato ao que possuir ou que possuía na ativa, respectivamente.
4.	Embora este Tribunal tenha adotado entendimento diverso acerca da matéria em alguns casos no passado, cabe ressaltar que por meio do Acórdão 2225/2019-TCU-Plenário, relatado pelo Ministro Benjamin Zymler, pacificou-se o entendimento no sentido de que a melhoria prevista no referido dispositivo não se aplica ao militar que já se encontra reformado no momento da invalidez.
5.	Importante frisar que tal exegese alinhou o entendimento desta Corte com a jurisprudência do Superior Tribunal de Justiça acerca da matéria, conforme se verifica na ementa transcrita abaixo da decisão proferida nos autos do Recurso Especial 1.784.347/RS, relatado pelo Ministro Herman Benjamin:
PROCESSUAL CIVIL. ADMINISTRATIVO. MILITAR REFORMADO POR ATINGIR A IDADE LIMITE NA RESERVA. INVALIDEZ SUPERVENIENTE À INATIVAÇÃO. REFORMA COM REMUNERAÇÃO CORRESPONDENTE AO GRAU HIERÁRQUICO IMEDIATO. IMPOSSIBILIDADE. SÚMULAS 7 E 83 DO STJ.
1.	O art. 110 da Lei 6.880/1980 prevê o direito de o militar da ativa ou da reserva remunerada ser reformado com a remuneração calculada com base no soldo correspondente ao grau hierárquico imediato ao que possuir.
2.	O Tribunal de origem asseverou: 'o autor foi reformado ex officio em 21/05/2006, por ter atingido idade limite de permanência na reserva, nos termos do art. 106, I, d, da Lei n° 6.880/80. Pretende, agora, a melhoria da reforma para que seus proventos passem a ser calculados com base na remuneração do posto superior na inatividade, em razão da superveniência de moléstia que determina a sua invalidez (neoplasia maligna constatada em 04/01/2008) '.
3.	É inviável reanalisar a constatação das datas da reforma e da eclosão da moléstia, pois inarredável a revisão do conjunto probatório dos autos para afastar as premissas fáticas estabelecidas pelo acórdão recorrido. Aplica-se, portanto, o óbice da Súmula 7/STJ.
4.	Ao reconhecer que o direito ora pugnado alcança apenas os militares da ativa ou da reserva remunerada, não prevendo a possibilidade da alteração de proventos de militar reformado por atingir a idade limite na reserva, o Tribunal a quo decidiu em consonância com a jurisprudência do STJ, razão pela qual incide a Súmula 83 do STJ. Precedentes: REsp 1.381.724/RS, Relatora Ministra REGINA HELENA COSTA, PRIMEIRA TURMA, DJe 10/5/2017; e AgRg no REsp 1.539.940/RS, Relatora Ministra ASSUSETE MAGALHÃES, SEGUNDA TURMA, DJe 29/3/2016.
5.	Recurso Especial não conhecido. (REsp 1784347/RS, Rel. Min. Herman Benjamin, Segunda Turma, julgado em 2/4/2019, DJe de 23/4/2019) 
6.	Ademais, cumpre registrar que em atenção aos princípios da segurança jurídica e da boa-fé, este Tribunal resguardou a situação daqueles servidores que foram destinatários do benefício do art. 110, § 1º, da Lei 6.880/1980, cujos atos concessórios foram apreciados por este TCU até a data de prolação do Acórdão 2225/2019-TCU-Plenário.
7.	In casu, verifica-se que o interessado já se encontrava reformado quando foi acometido da invalidez permanente. Por conseguinte, a melhoria dos proventos concedida ao mesmo, por meio do ato de alteração constante dos autos, não possui amparo legal ou jurisprudencial, o que enseja o seu julgamento pela ilegalidade.
8.	Ante o exposto, este membro do Ministério Público de Contas, em consonância com o encaminhamento proposto pela Unidade Técnica, entende que o ato de alteração constante dos autos deve ser considerado ilegal e ter seu registro negado."
É o Relatório.

não há.

Procurador Sergio Ricardo Costa Caribé.

REFORMA. INDEVIDO BENEFÍCIO CORRESPONDENTE A DOIS GRAUS HIERÁRQUICOS SUPERIORES AO POSTO OU GRADUAÇÃO NA ATIVA COM A ELEVAÇÃO DOS PROVENTOS A PARTIR DA INVALIDEZ PERMANENTE. ILEGALIDADE DO RESPECTIVO ATO. NEGATIVA DE REGISTRO. DETERMINAÇÕES.

REFORMA (REFO)

Secretaria de Fiscalização de Integridade de Atos e Pagamentos de Pessoal e de Benefícios Sociais (Sefip).

Trata-se de alteração da reforma deferida pela 5ª Região Militar junto ao Comando do Exército sob a seguinte condição:
	Peça
	Beneficiário
	Número de Controle
	Tipo de Ato
	Data do Nascimento
	Vigência
	Enviado
ao TCU

	2
	Sérgio Augusto da Silva Zílio
	10003444-07-2014-000115-2
	Alteração
	11/7/1938
	20/2/2014
	12/2/2016

2.	De toda sorte, após a análise final do feito, a Sefip pugnou pela ilegalidade do ato em prol de Sérgio Augusto da Silva Zílio, ao vislumbrar que, a partir da verificação da incapacidade definitiva do aludido militar, não subsistiria o embasamento legal para o cálculo dos proventos de reforma pela suposta referência em dois ou mais níveis acima do então grau ostentado pelo militar na ativa, tendo o MPTCU anuído a essa proposta.
3. 	O TCU pode incorporar o parecer da Sefip a estas razões de decidir.
4.	Como visto, Sérgio Augusto da Silva Zílio teria ocupado na ativa o posto de Coronel (Peça 2) , tendo sido transferido para a reserva remunerada em 8/1/1996, com o cômputo de 57 anos de idade e de 39 anos, 9 meses e 22 dias de tempo de serviço (contribuição) , quando passou a perceber os proventos calculados como General de Brigada em 11/7/2002, ao ser reformado por idade, mas, em 20/2/2014, o ato inicial de reforma teria sofrido a alteração e, assim, o interessado teria passado a perceber os proventos calculados sob o posto de General de Divisão, com dois níveis hierárquicos acima ao posto então ostentado na atividade como Coronel a partir da suposta aplicação do art. 110 da Lei n.º 6.880, de 1980.
5.	Bem se, todavia, vê que, por meio do Acórdão 2.225 prolatado na Sessão de 18/9/2019, o Plenário do TCU teria firmado o entendimento no sentido da ausência de embasamento jurídico para o cálculo dos proventos de reforma com dois ou mais níveis hierárquicos acima daquele ostentado pelo militar na ativa, em consonância com os arts. 50, 108 e 110 da Lei n.º 6.880, de 1980.
6.	O referido Acórdão 2225/2019-TCU-Plenário estaria, aliás, em plena sintonia com o entendimento fixado pelo Superior Tribunal de Justiça no REsp 1.340.075/CE julgado pela 2ª Turma sob a relatoria do Ministro Castro Meira, em 9/4/2013 (DJe de 15/4/2013) , no seguinte sentido:
	" (...) ADMINISTRATIVO. MILITAR. REFORMA. ALTERAÇÃO DE BENEFÍCIO. INCAPACIDADE SUPERVENIENTE. ART. 110, § 1º, C/C ART. 108, V, DA LEI 6.880/80. MILITARES DA ATIVA OU RESERVA REMUNERADA. RESTRIÇÃO. MILITAR JÁ REFORMADO. IMPOSSIBILIDADE. 
	1. A reforma do militar com a remuneração calculada com base no soldo correspondente ao grau hierárquico imediato ao que possuir ou que possuía na ativa, nos termos do art. 110, § 1º, c/c o art. 108, V, da Lei 6.880/80, restringe-se aos militares da ativa ou reserva remunerada, na exata disposição do caput do art. 110, não sendo possível a concessão de tal benesse àqueles militares já reformados. 
	2. Recurso especial não provido".
7.	Eis que, nos termos dos arts. 50, 108 e 110 da Lei n.º 6.880, de 1980, ao ser considerado incapaz definitivamente, o militar da ativa ou da reserva remunerada seria reformado com os proventos calculados sob o grau hierárquico imediatamente superior ao ocupado na ativa, não subsistindo o suposto amparo jurídico para o cálculo dos proventos com dois ou mais níveis acima daquele ostentado pelo militar na ativa, até porque o correspondente benefício teria sido expressamente dirigido ao militar na ativa ou na reserva remunerada e, por isso, não alcançaria o militar já reformado. 
8. 	Diante, enfim, da entrada da aludida alteração de reforma no TCU há menos de 5 anos, não seria necessária a prévia oitiva do respectivo interessado, estando esse entendimento em plena consonância com a jurisprudência do STF (v.g.: MS-25.116 e MS-25.403) e com a exceção prevista na Súmula Vinculante n.º 3 do STF, além de estar em sintonia com a jurisprudência do TCU (v.g.: Acórdão 587/2011-TCU-Plenário, entre outros) . 
9. 	O TCU deve assinalar a ilegalidade, portanto, do aludido ato de alteração da reforma em favor de Sérgio Augusto da Silva Zílio para lhe negar o respectivo registro.
	Ante o exposto, pugno pela prolação do Acórdão ora submetido a este Colegiado.
TCU, Sala das Sessões, em tagDataSessao.
	
Ministro-Substituto ANDRÉ LUÍS DE CARVALHO 
Relator